【裁判字號】    94,重訴,188
【裁判日期】    950329
【裁判案由】    給付承攬報酬
【裁判全文】
臺灣士林地方法院民事判決             94年度重訴字第188號
原      告  首都不動產鑑定股份有限公司
法定代理人  丙○○
被      告  東盟開發實業股份有限公司台中分公司
法定代理人  甲○○
訴訟代理人  程春益律師
            林峻立律師
            胡元禎律師
上列當事人間給付承攬報酬事件，本院於民國95年3 月15日言詞
辯論終結，判決如下：
    主  文
原告之訴及假執行之聲請駁回。
訴訟費用由原告負擔。
    事實及理由
甲、程序方面
一、本件原告起訴請求被告應給付新台幣（下同）999 萬6,221
    元及自起訴狀繕本送達翌日起算之法定遲延利息，嗣於本院
    民國94年10月7日言詞辯論期日增加請求金額為999萬8,222
    元及自94年10月8 日起算之法定遲延利息，核屬擴張應受判
    決事項之聲明，依民事訴訟法第255 條第1 項第3 款規定，
    應予准許。
二、本件原告本於兩造間92年10月1 日所簽立之「委任契約書」
    及其後變更該契約獎金約定之同一基礎事實，於訴狀送達後
    之94年12月9 日追加侵權行為法律關係為訴訟標的，依民事
    訴訟法第255 條第1 項第3 款規定，其追加之訴於法並無不
    合，是被告雖不同意原告所為訴之追加，本院仍認應予准許
    ，合先敘明。
乙、實體方面：
一、原告起訴主張：被告於民國86年間銷售位於台中市之「賺錢
    時代投資廣場」大廈，曾與買受人約定由被告承租買受人所
    買受之房地6 年，期滿買受人得要求被告依原價買回。92年
    間租期屆至後，97名買受人依約要求被告買回，兩造為此於
    92年10月1 日簽訂契約，委由原告與買受人協商以「現金補
    償與加贈送坪數」、「現金折價買回」等補償條件替代被告
    買回義務，被告則應依約給付原告每月行政事務費新台幣（
    下同）38萬元，並按案件執行之困難度給予原告獎金，贈送
    坪數愈少、買回價格越低，則原告所得獎金愈高。原告旋於
    92年10月20日開始進行前開協商，嗣被告另於92年11月18日
    承諾如原告得以「加贈坪數而不補償現金」之方式與住戶達
    成協商，則以原獎金級數再加10% 之方式調高原告酬金。原
    告乃依前述「加贈坪數而不補償現金」之方式完成協商42戶
    ，依「現金折價買回」完成協商者33戶。詎被告就原告所完
    成「加贈坪數而不補償現金」部分竟拒不給付加計10% 部分
    之酬金999 萬8,222 元，為此依兩造間承攬契約約定請求給
    付。又被告當時法定代理人戊○○、受僱人甲○○、丁○○
    及乙○○，為期獲得鉅額現金利益，竟以前述方式通知變更
    方案並調整佣金比例，致原告相信佣金業已調整而依增加許
    多困難度之新方案執行，被告事後悔稱未曾確定佣金調整並
    拒不給付酬金，顯係以詐術侵害原告之債權請求權，致原告
    受有不能獲得前開佣金之損害，爰併依侵權行為法律關係為
    請求。並聲明：(一)被告應給付原告999 萬8,222 元，及自94
    年10月8 日起至清償日止，按年息5%計算之利息。(二)願供擔
    保請准宣告假執行。
二、被告則以：兩造固曾於92年10月1 日簽立原告主張之「委任
    契約書」，委託原告處理被告與住戶間出售房屋買回協商談
    判事宜，惟被告已依約給付被告行政事務費247 萬元、報酬
    583 萬6,334 元，被告就系爭契約所負債務，實已因清償而
    消滅，至被告主張兩造間另有額外獎金10% 之協議，則屬不
    存在，被告自無再為給付之義務。況兩造果於92年11月18日
    已達成系爭10% 額外佣金之協議，何以原告自93年3 月29日
    起至93年7 月15日止對被告所發6 份請款單，就前述主張之
    10% 額外獎金並未記載，亦從未有任何保留請求之表示？顯
    見原告請求無據等語資為抗辯。並聲明：除供擔保金額外如
    主文所示。
三、本件經本院依民事訴訟法第271 條之1 準用同法第270 條之
    1 第1 項第3 款規定，整理並協議簡化爭點及不爭執點如下
    （本院94年9 月7 日、11月25日言詞辯論筆錄）：
  (一)兩造不爭執之事實：
  1.兩造曾於92年10月1 日簽立如原證3 所示之委任契約書，約
    定由被告委任原告處理被告與住戶間房屋買回協商事宜。
  2.被告曾於92年11月7 日以如原證6 所示之「連絡用簽」致函
    原告，表示「佣金另行通知」。
  3.被告已給付原告新台幣（下同）247 萬元之行政事務費，及
    583 萬6,334 元之報酬予原告。
  4.被告曾於93年8月11日以如原證7所示存證信函通知原告。
  5.原告另於93年9月10日以如原證8所示存證信函通知被告。
  6.原告依委任意旨完成協商之住戶、完成情形詳除編號24部分
    外，如原告於94年10月7 日言詞辯論期日所提附件表格。
  (二)兩造爭執要旨：
    兩造是否協議若原告以「加贈坪數而不補償現金」之協商方
    案，即調高原告之報酬為以原獎金之級數再加10% 計算之？
四、按意思表示之發出，係指表意人將已作成之內心意思明確地
    表示於外部之行為。有相對人之意思表示，其口頭意思表示
    之發出，須對受領者為之，使其客觀上得為了解。本件原告
    主張兩造所達成之額外加計10% 獎金協議，係被告使用人丁○○、乙○○於92年11月18日傳達被告當時董事長戊○○所
    為之意思表示予原告董事長丙○○，由原告董事長丙○○同
    時承諾而成立。是本件應審究者，厥為：前述事實是否存在
    ？法律上應為如何評價當事人之行為？經查：
  (一)關於有無佣金另增10% 之事，其時之被告董事長戊○○表示
    已不復記憶，如承辦人員認為應調整，應循簽呈方式處理，
    原告董事長丙○○曾持工程方案時程進度表（即原證10公函
    ）至公司，但伊要求丙○○與承辦人談妥再提出簽呈，不可
    能會自己跟丙○○確認報酬數額之事等語（本院94年11月25
    日言詞辯論筆錄）。
  (二)證人即92、93年間擔任被告公司建設部業務經理之丁○○證
    稱：確曾於92年11月7 日發原證6 所示連絡用箋予原告，通
    知原告2 至4 樓亦得以「換屋」方式跟買受人協商，連絡用
    箋上所稱「上述換屋佣金另行通知」的意思是佣金計算方式
    後續再談，原告有就此跟我們談佣金計算，但一直都沒有決
    定，伊有幾次上簽呈提出方案，但未提出比例，只有提到金
    額，依房屋價值來計算貢獻度，合計比原合約多200 多萬元
    ，但上面均未批示下來，簽呈須經過總經理湯金文、副董事
    長甲○○、董事長戊○○，最後於93年2 月26日發函原告仍
    依原本的計算方式計算佣金，兩造曾於93年3 、4 月間為佣
    金的事發生爭執等語（本院94年10月7日言詞辯論筆錄）。
  (三)證人即被告公司法律顧問乙○○證稱：原證6 所示連絡用箋
    係丁○○所擬，因原方案2 至4 樓協商條件係「折價買回」
    ，原告反應有部分客戶希望以換屋方式處理，故提供該文予
    原告做為規範，「上述換屋佣金另行通知」則是因原告希望
    調整佣金，公司內部尚需討論，但與客戶討論已經箭在弦上
    ，為免影響客戶的談判，故發此文表示佣金會另行通知。92
    年11月間原告要求調整佣金，董事長與丁○○討論後，丁○○說董事長的意思是如原告可以幫我們省下這麼多錢的話，
    是否可以給他們佣金10% 。董事長請丁○○等幕僚詳細評估
    後，公司再做最後決定。我有把上述的話跟岳先生講。後來
    陳經理就開始評估，但公司並沒有同意。陳經理的評估內容
    ，在我的印象中，是認為原告確實很辛苦，也幫被告省了一
    些錢，應該調整佣金。調整數額他沒有講。上述佣金10% 究
    竟是另給10% 或是全部給10% ，董事長沒有講得很清楚。當
    時董事長的意思是以省下來的錢來計算10% （本院94年10月
    7 日言詞辯論筆錄）。
  (四)依被告92年11月間董事長戊○○所述，如有對原告為調整佣
    金比例之意思表示，必然是承辦人透過公司內部簽呈途徑為
    之，然承辦該案之證人丁○○證稱幾次上簽呈提出方案均未
    提出比例，且簽呈始終未通過，顯難認被告此一法人組織體
    內部已「作成意思表示」。又證人乙○○固曾傳達佣金調整
    10% 之事項，然依其所述，係戊○○與證人丁○○討論未定
    之方案，經由丁○○轉述予乙○○，乙○○將所知之事實告
    知原告董事長丙○○，並非戊○○將被告公司已作成之意思
    表示有意識地、明確地以證人乙○○為使者，傳達至原告董
    事長丙○○處，自難謂被告有何調整佣金之意思表示到達原
    告，並經原告承諾而達意思表示合致之情。
  (五)參以：
  1.兩造間之契約固約定非要式行為，然兩造向來之往來方式非
    不得作為當事人真意探求之重要準據。查本件兩造間以書面
    成立系爭契約，就權利義務關係詳為約定，嗣後就2 樓至4
    樓買受人變更協商方案被告亦以書面作成「連絡用箋」通知
    原告，並註明「換屋佣金另行通知」，益徵佣金比例應否調
    整、調整比例為何，就被告言確非易決而有慎重其事必要，
    否則兩造間原換屋方案獎金報酬比例2%至3.5%尚須經長期磋
    商、訂立書面始得定案，何以將獎金額外調整10% 、原告另
    請求與原訂金額相當之數額卻草率、輕忽若此？是證人乙○○將被告公司討論情形告知原告，難認係對被告為意思表示
    之意，亦無從解為已有意思表示之外觀。
  2.原告於92年12月30日所提首都字第921230號公函所附「首都
    服務費一覽表」仍係兩造於92年10月1 日簽立契約書所附附
    件，全文內容亦在揭示依兩造間92年10月1 日契約履行，並
    未言及兩造間報酬已於92年11月18日變更；再原告在業已完
    成「加贈坪數而不補償現金」協商方案之情況下，分別於93
    年3 月29日、4 月12日、5 月20日、5 月28日、7 月15日依
    原92年10月1 日簽訂契約之報酬給付內容向被告請款，且未
    為保留之表示，足見原告亦認知兩造間就佣金比例並未達成
    意思合致，始有依原訂內容報告進度、請求報酬之舉。
  (六)至被告謂「加贈坪數而不補償現金」方式顯然較原方案難度
    為高固非無據，然兩造間協商變更方案之過程或令原告相信
    應可獲得滿意之報酬，或被告相關承辦人員將被告內部討論
    過程告知原告，原告自認被告應會另外給予獎金，乃於兩造
    就是否另外給付報酬乙節尚在磋商、未確定之階段，即與原
    買受人進行「加贈坪數而不補償現金」方案之協商並完成，
    此係原告商業風險之評估問題。原告受被告有償委任進行協
    商工作，並囿於被告與買受人談判箭在弦上無法耽擱，而願
    於報酬增加與否未定情況下先進行與買受人間之協商，雖原
    告評估、預期之報酬未取得而使風險實現，惟究難謂有何違
    背經驗法則之情。
  (七)綜上，兩造就原告主張之增加10% 報酬乙節，尚未達成意思
    表示合致應堪認定，原告據以請求，應屬無據。
五、兩造間既未就增加10% 額外報酬達成意思表示一致，原告對
    被告就此10% 額外報酬自無債權存在，是原告另主張被告以
    詐術、違反善良風俗之方法侵害原告之債權請求權，亦難認
    有據。
六、本件事證已臻明確，其餘兩造主張、陳述暨所提之證據，經
    審酌均與本院前揭判斷不生影響，爰不一一詳予論述，附此
    敘明。
七、從而，原告本於前揭原因事實，依兩造間契約、侵權行為法
    律關係訴請被告給付原告999 萬8,222 元，及自94年10月8
    日起至清償日止，按年息5%計算之利息，為無理由，應予駁
    回。原告受敗訴判決，其假執行之聲請即失所依據，應併予
    駁回。
八、據上論結，原告之訴為無理由，依民事訴訟法第78條判決如
    主文。
中    華    民    國    95    年    3     月    29    日
                  民事第二庭  法  官  王本源
以上正本證明與原本無異。
如對本判決上訴須於判決送達後20日內向本院提出上訴狀。
中    華    民    國    95    年    4     月    6     日
                              書記官  戴顯澄


司法院資訊處製作；財團法人民間司法改革基金會備份。
